【裁判字號】    99,訴,232
【裁判日期】    991013
【裁判案由】    返還不當得利
【裁判全文】
臺灣雲林地方法院民事判決               99年度訴字第232號
原      告  乙○○
訴訟代理人  莊安田律師
被      告  甲○○
訴訟代理人  張智學律師
上列當事人間請求返還不當得利事件，本院於民國99年10月6日
言詞辯論終結，判決如下：
    主      文
被告應將坐落雲林縣四湖鄉○○○段三五二四地號、地目旱、面
積二四○九平方公尺土地及同段三五二五地號、地目旱、面積三
○一○平方公尺土地之所有權移轉登記予原告。
訴訟費用新臺幣萬仟貳佰柒拾肆元由被告負擔。
    事實及理由
壹、程序方面：
    按訴訟，由被告住所地之法院管轄。又因不動產之物權或其
    分割或經界涉訟者，專屬不動產所在地之法院管轄；其他因
    不動產涉訟者，得由不動產所在地之法院管轄。再同一訴訟
    ，數法院有管轄權者，原告得任向其中一法院起訴。民事訴
    訟法第1 條第1 項前段、第10條、第22條分別定有明文。而
    所謂其他因不動產涉訟，係指因不動產之物權或其分割或經
    界以外，與不動產有關之一切事項涉訟者而言。本件原告以
    被告不履行扶養義務而撤銷渠等間就坐落雲林縣四湖鄉○○
    ○段3524地號、地目旱、面積2409平方公尺土地及同段3525
    地號、地目旱、面積3010平方公尺土地所為贈與行為，並請
    求被告將系爭土地返還為其所有，其訴訟標的為撤銷贈與契
    約後之返還不當得利，為債之關係，自屬因不動產物權涉訟
    以外之其他因不動產涉訟事件，則依前揭法條規定，被告住
    所地及系爭土地所在地之法院就本案俱有管轄權，原告向本
    院提起本訴，與前揭規定，要無不合，合先敘明。
貳、實體方面：
一、原告起訴主張：
(一)、被告甲○○為原告乙○○之子，原告於民國97年4 月間因患
    鼻咽癌，被告為謀奪原告僅有之土地，即向原告謊稱為避免
    將來辦理繼承發生困擾，請原告將其所有坐落雲林縣四湖鄉
    ○○○段3524地號、地目旱、面積2409平方公尺土地及同段
    3525地號、地目旱、面積3010平方公尺土地（下合稱系爭2
    筆土地）之所有權移轉登記為被告所有，並稱被告係為人子
    ，將會盡孝道，盡力醫治原告之病症，並給付原告生活費及
    醫療費用。原告不疑有他，而於98年2 月24日將系爭2 筆土
    地以贈與為原因移轉登記為被告所有，此有土地登記簿謄本
    可稽。系爭2 筆土地移轉為被告所有後，被告初始尚有關照
    原告病情，且盡為人子女之義務，惟自98年10月份後竟失去
    音訊，數月來未曾有關心、慰問之電話，更未曾返家探望原
    告。原告因患鼻咽癌，雖經住院醫治，現在病情已穩定，但
    每週必須獨自一人由雲林縣四湖鄉搭車前往高雄榮民總醫院
    接受化療，每月所花車費、醫療費、生活費相當龐大，且原
    告已無謀生能力，又不能維持生活，而被告自98年10月份以
    後非但未曾關心原告，更未支付原告任何生活費用。原告雖
    將系爭2 筆土地所有權移轉登記予被告，惟該等土地之所有
    權狀仍由原告保管，然被告非但未盡扶養義務，且於99年3
    月間竟然向雲林縣北港地政事務所陳報系爭2 筆土地之所有
    權狀遺失，擬以此方式取得所有權狀後處理系爭2 筆土地，
    幸經原告向雲林縣北港地政事務所提出異議，被告始未得逞
    ，此有雲林縣北港地政事務所99年3 月30日北地一字第0990
    003474號函可稽，原告至此始知受騙。
(二)、原告曾於99年4 月28日以嘉義中山路郵局第143 號存證信函
    通知被告必須盡為人之子之義務，並於99年4 月30日再以嘉
    義中山路郵局第242007號限時掛號通知被告必須於文到後10
    日內給付生活費，合計新臺幣（下同）90,000元，被告於99
    年5 月1 日收受，惟仍未支付任何生活費，原告不得已始於
    99年6 月2 日以書面通知被告撤銷系爭2 筆土地之贈與行為
    ，該撤銷贈與之意思表示並已於99年6 月3 日送達被告。
(三)、按受贈人對於贈與人，有左列情事之一者，贈與人得撤銷其
    贈與：二對於贈與人有扶養義務而不履行者。贈與之撤銷，
    應向受贈人以意思表示為之；贈與撤銷後，贈與人得依關於
    不當得利之規定，請求返還贈與物。無法律上之原因而受利
    益，致他人受損害者，應返還其利益。雖有法律上之原因，
    而其後已不存在者，亦同。民法第416 條第1 項第2 款、第
    419 條、第179 條分別定有明文。查被告為原告之子，原告
    目前已罹患鼻咽癌且不能維持生活，被告依民法第1114條規
    定對於原告有扶養義務，然被告受贈系爭2 筆土地後，竟置
    原告之生活於不顧，原告自得依民法第416 條第1 項第2 款
    規定撤銷贈與系爭2 筆土地之意思表示，並請求被告將系爭
    2 筆土地所有權移轉登記予原告。
(四)、並聲明：1.被告應將坐落雲林縣四湖鄉○○○段3524地號、
    地目旱、面積2409平方公尺及同段3525地號、地目旱、面積
    3010平方公尺土地之所有權移轉登記予原告。2.訴訟費用由
    被告負擔。
二、被告則以：
(一)、被告的工作不穩定，以當臨時工（工作內容為粗工、架鷹架
    、搬水泥塊等）維生，又有一個女兒要扶養，故無力扶養原
    告。且被告若要扶養原告也要有一個限度，被告無法負擔一
    個月15,000元之扶養費，若是僅需每月支出3,000 元或5,00
    0 元扶養原告，被告就可以做得到。況出租系爭2 筆土地之
    租金是由原告領取使用，原告並非沒有收入來源。另原告若
    沒有錢，被告之祖父、母也會給原告錢，有時被告之大姑姑
    也會匯錢給原告。再者，原告罹患鼻咽癌後已於98年間受領
    勞工保險局核發之普通傷病給付17,525元及普通傷病失能給
    付518,000 元，另原告又於92年至98年間受領新光人壽保險
    股份有限公司（下稱新光人壽保險公司）之保險理賠共827,
    360 元。且原告曾於96年間將車牌號碼DR-2132 號自小客車
    贈與訴外人詹麗美，顯見原告頗有資力，故原告並非不能維
    持生活，因而被告依法對原告不負扶養義務。
(三)、並聲明：1.原告之訴駁回。2.訴訟費用由原告負擔。
三、兩造不爭執之事項：
(一)、被告為原告之子，原告於97年4 月間發現罹患鼻咽癌，經住
    院治療後，病情已穩定，惟每週必須赴高雄榮民總醫院做化
    學治療。
(二)、原告於發現罹患鼻咽癌後將系爭2 筆土地贈與被告，並於98
    年2 月24日完成所有權移轉登記。
(三)、原告前於99年4 月28日以嘉義中山路郵局第143 號存證信函
    通知被告必須盡扶養義務，該存證信函於翌日送達被告。原
    告又於99年4 月30日再以嘉義中山路郵局第242007號限時掛
    號通知被告必須於文到後10日內給付生活費90,000元，被告
    於99年5 月1 日收受該信函。
(四)、原告於99年6 月2 日以嘉義文化路郵局242003號掛號信函對
    被告為撤銷系爭2 筆土地贈與之意思表示，該信函於翌日送
    達被告。
(五)、被告為國中畢業，已離婚，育有現今9 歲之女兒，以做粗工
    為業。被告無精神或智能障礙，亦無身體障礙，未領有低收
    入戶證明，也沒有特殊或是慢性疾病。
(六)、原告與訴外人陳麗珍已離婚。原告僅有被告一子，無其他子
    女。
四、主要爭點：
(一)、原告是否無財產維持生活？而有受扶養之權利？
(二)、被告有無扶養能力？
(三)、被告是否未對原告盡扶養義務？
(四)、原告主張撤銷系爭2 筆土地之贈與行為，並依不當得利之法
    律關係，請求被告將系爭2 筆土地之所有權移轉登記予原告
    ，是否有理由？
五、本院之判斷：
(一)、原告主張被告為原告之子，原告於97年4 月間發現罹患鼻咽
    癌，經住院治療後，病情已穩定，惟每週必須赴高雄榮民醫
    院做化學治療。原告於發現罹患鼻咽癌後將系爭2 筆土地贈
    與被告，並於98年2 月24日完成所有權移轉登記。嗣後原告
    於99年4 月28日以嘉義中山路郵局第143 號存證信函通知被
    告必須盡扶養義務，該存證信函於翌日送達被告。原告又於
    99年4 月30日再以嘉義中山路郵局第242007號限時掛號通知
    被告必須於文到後10日內給付生活費90,000元，被告於99年
    5 月1 日收受該信函。另原告於99年6 月2 日以嘉義文化路
    郵局242003號掛號信函對被告為撤銷系爭2 筆土地贈與之意
    思表示，該信函於翌日送達被告等情，為被告所不爭執，並
    有高雄榮民總醫院診斷證明書影本1 紙（本院卷第9 頁）、
    系爭2 筆土地之土地登記謄本各1 份（本院卷第10頁至第11
    頁）及土地贈與所有權移轉契約書1 份（本院卷第22頁至第
    23頁）、上開存證信函影本1 紙（本院卷第14頁至第18頁）
    、掛號信函影本及收件回執影本各2 紙（本院卷第19頁至第
    21頁）等在卷可稽，自堪信為真實。
(二)、按受贈人對於贈與人有扶養義務而不履行者，贈與人得撤銷
    其贈與；直系血親相互間互負扶養義務，民法第416 條第1
    項第2 款、第1114條第1 款定有明文。又受扶養權利者為直
    系血親尊親屬或配偶時，其受扶養權利者雖不以無謀生能力
    為必要，但仍受「不能維持生活」之限制（最高法院62年10
    月16日62年度第2 次民庭庭推總會決議、92年度臺上字第24
    30號、93年度臺上字第1610號判決意旨參照）。本件被告是
    否未履行法定扶養義務，揆諸前揭說明，仍應視原告是否有
    「不能維持生活」之情事以為斷。經查：
１、依本院調取之稅務電子閘門財產所得調件明細表所載，原告
    名下並無財產，亦無其他存款利息收入（本院卷第37頁）。
    另見原告提出其新莊幸福郵局、雲林縣四湖鄉農會之存摺影
    本，其於99年4 月向被告請求扶養以後，存款餘額不足100,
    000 元（本院卷第111 頁、第116 頁），堪認原告之資力甚
    差，雖非全無財產，但已難以其財產維持生活，蓋「不能維
    持生活」並不等同於全無財產，否則對受扶養權利人未免過
    苛，對扶養義務人又失之過寬，而失情理之平，亦與法律保
    護受扶養權利人之立法意旨及國民法律感情不合。況子女依
    其扶養能力主動扶養父母為常態，於子女不履行扶養義務而
    需由父母請求子女扶養時，父母大多無法由請求而得到扶養
    ，或需時甚長始能得到扶養，如需受扶養權利人必須至全無
    財產，始能謂其「不能維持生活」，則無異致受扶養權利人
    於三餐無以為繼之地步，始能請求扶養，豈能謂與法理相合
    ，故本院認原告依其請求被告扶養時之存款狀況已無法維持
    生活，應屬恰當。至被告雖辯稱：原告有收取系爭2 筆土地
    租金每半年50,000元至55,000元之收入來源等語。惟為原告
    所否認，並稱其僅是幫忙家人收租，收得之租金已經交給其
    母親及弟弟等語。且證人丙○於本院99年9 月1 日言詞辯論
    時證稱：系爭2 筆土地是我向原告的父親承租的，我一共支
    付了2 年的租金約200,000 元，第一次租金是直接交給原告
    的父親，後來是原告的家人委託原告來向我收租，至於原告
    收得租金後由誰取得支配該租金，我則不清楚等語（本院卷
    第93頁至第94頁反面）。故由證人丙○之證詞可以認定系爭
    2 筆土地原雖係登記在原告名下，但係由原告之父親將系爭
    2 筆土地出租而為使用收益，況由證人丙○之證詞僅能證明
    原告曾有向證人收取系爭2 筆土地租金之事實，至於原告於
    收受租金後是否將租金納為己有，以供生活之資，則屬無法
    證明。且系爭土地現已移轉登記予被告，則除非被告將系爭
    土地返還原告，否則原告日後應無收租之權利，故被告辯稱
    原告有收受系爭2 筆土地之租金，足以維持其生活，並不可
    採。
２、被告又辯稱：原告罹患鼻咽癌後已於98年間受領勞工保險局
    核發之普通傷病給付17,525元及普通傷病失能給付518,000
    元，另原告又於92年至98年間受領新光人壽保險公司之保險
    理賠共827,360 元等語。而原告並不否認其曾經受領上開勞
    工保險給付及新光人壽保險給付，但稱其所受領之給付均已
    作為治療鼻咽癌及日常生活開支之用等語。查勞工保險局確
    曾於97年11月19日核付原告普通傷病給付12,086元，另於98
    年2 月17日核付原告普通傷病給付5,439 元，又於98年11月
    5 日核付原告普通傷病失能給付518,000 元，有勞工保險局
    99年8 月16日保給傷字第09910198220 號函暨所附之給付函
    影本在卷可憑（本院卷第81頁至第84頁）。另97年4 月原告
    經檢查發現罹患鼻咽癌以後，新光人壽保險公司確實曾經給
    付原告門診手術保險金、疾病住院保險金共107,140 元（其
    餘均是原告罹癌前92年9 月至97年3 月之門診手術及疾病住
    院保險金，見本院卷第117 頁至第118 頁），惟經證人詹麗
    美於本院99年9 月1 日言詞辯論時到庭證稱：我與原告同居
    有20年以上，原告罹癌後確實曾經受領勞工保險之普通傷病
    、失能給付及新光人壽保險公司之醫療給付，但是這些錢供
    原告看病、車馬費、拿藥、生活費及營養品之用，也差不多
    花完了等語（本院卷第95頁背面至第96頁）。由證人主動提
    及被告所不知悉的新光人壽保險公司之保險給付，可見證人
    之證詞並無偏頗原告之虞。況其所證又與稅務電子閘門財產
    所得調件明細表所載原告名下無財產之情形相符。且上開保
    險給付之金額均不高，經參酌臺灣地區96年平均每人每月消
    費支出為17,655元（本院卷第41頁），原告罹患鼻咽癌，除
    日常生活費外尚須額外支出就醫費用、看護費用、醫療耗材
    費用、車馬費及營養品費用，原告之每月消費支出當比普通
    健康之人更高，則證人詹麗美證稱原告已將所受領之上開保
    險給付花用至所剩無幾，亦甚符合常情，故證人詹麗美之證
    述可以採信，足認原告雖有受領勞工保險傷病、失能給付及
    新光人壽保險公司門診手術及疾病住院保險金，但其所受領
    之金額已經所剩無多，而不能賴以維持生活。
３、被告雖又辯稱原告曾於96年間將車牌號碼DR-2132 號自小客
    車贈與訴外人詹麗美，顯見原告頗有資力云云。惟經本院向
    交通部公路總局臺北區監理所板橋監理站函調該自小客車之
    汽（機）車各項異動登記書及過戶申請登記書（本院卷第78
    頁至第80頁），可知該自小客車係於96年4 月2 日由訴外人
    林陳錦桂移轉登記予訴外人詹麗美，而非由原告將該車贈與
    訴外人詹麗美，故被告之上開辯解，顯屬無據。
４、綜上，依原告之財產狀況已達不能維持生活之程度，而有受
    被告扶養之權利已可認定。被告辯稱原告有足夠之財產足以
    維持生活，則屬無據。
(三)、又按民法第1118條規定因負擔扶養義務而不能維持自己生活
    者，免除其義務。但受扶養權利者為直系血親尊親屬或配偶
    時，減輕其義務。依此規定，直系血親卑親屬因負擔扶養義
    務而不能維持自己生活者，固僅得減輕其義務，而不得免除
    之；惟此係指直系血親卑親屬有能力負擔扶養義務而言，倘
    該直系血親卑親屬並無扶養能力，自無該條規定之適用，最
    高法院91年臺上字第1798號判例可資參照。被告雖辯稱：我
    工作不穩定，當臨時工維生，又有一個女兒要扶養，故無力
    扶養原告等語。惟揆諸上開判例意旨，被告縱使生活並不寬
    裕，亦不能免除對直系血親尊親屬之扶養義務。又被告為國
    中畢業，以做臨時工為業，沒有精神或智能障礙，亦無身體
    障礙，未領有低收入戶證明，也沒有特殊或慢性疾病，為被
    告所自陳（本院卷第47頁背面至第48頁），可見被告並非無
    能力負擔扶養義務，故被告上開所辯並不足憑，被告對原告
    仍負扶養義務可以認定。
(四)、又按扶養之方法，由當事人協議定之。不能協議時，由親屬
    會議定之。但扶養費之給付，當事人不能協議時，由法院定
    之。民法第1120條亦定有明文。所謂「扶養之方法」有二，
    一為迎養於扶養義務人之家，一為支給一定生活必需品或費
    用，後者有定期給付與不定期給付，及設定養贍財產而供扶
    養權利人使用收益等各種方法（戴炎輝、戴東雄合著「中國
    親屬法」89年5 月修訂版第541 頁至第542 頁參照）。又按
    受扶養權利者，應否與負扶養義務者同居一家而受扶養，抑
    應彼此另居，由負扶養義務者按受扶養權利者需要之時期，
    陸續給付生活資料或撥給一定財產，由受扶養權利者自行收
    益以資扶養，係屬扶養方法之問題，依民法第1120條之規定
    ，應由當事人協議定之，不能協議時，應由親屬會議定之。
    最高法院26年鄂上字第401 號、45年臺上字第346 號判例可
    資參照。又關於扶養程度，依民法第1119條親定：「扶養之
    程度，應按受扶養權利者之需要，與負扶養義務者之經濟能
    力及身分定之。」而所謂需要，係指一個人生活之全部需求
    而言，舉凡衣食住行之費用、醫療費用、休閒娛樂費等，均
    包括在內。是關於扶養之程度，自應依扶養需要與扶養能力
    之相對均衡而定，需要少而能力多時，應按需要之程度而定
    ，需要多而能力少時，應依能力之程度而定。而民法第1119
    條、第1120條僅係規定扶養方法及扶養程度之決定方法，並
    非扶養義務人與扶養權利人對扶養方法及程度未達成協議前
    或依其他方法決定前扶養義務人即不負扶養義務。因而本件
    被告雖辯稱：我無法負擔一個月15,000元之扶養費，若是僅
    需每月支出3,000 元或5,000 元扶養原告，我就可以做得到
    等語，亦不足以解免其對原告所負之扶養義務，被告仍應依
    原告受扶養之需要，及被告之扶養能力，對原告為一定程度
    之扶養。
(五)、況被告自承於98年10月以後，即無以金錢奉養原告（本院卷
    第49頁），且依其祖母之指示而不與原告聯絡（本院卷第12
    7 頁反面）。另證人詹麗美亦證稱：自98年10月至99年6 月
    間，被告均未扶養原告，這段期間都是我在供養原告，且被
    告起碼有一年沒有去看過原告，也沒有提供原告任何經濟資
    助（本院卷第95頁），可以認定被告自98年10月以後確實有
    不履行對原告之扶養義務之情形。
(六)、綜上，本件被告為系爭2 筆土地之受贈人，其對於原告即贈
    與人有扶養義務而不履行者，原告自得依民法第416 條第1
    項第2 款、第2 項之規定，於知有撤銷原因之時起，1 年內
    撤銷其贈與，而原告最早應於98年10月間被告不履行扶養義
    務之時起，即已知悉有得撤銷系爭2 筆土地之贈與行為之原
    因。原告並已於99年6 月2 日依民法第419 條第1 項規定以
    嘉義文化路郵局242003號掛號信函對被告為撤銷系爭2 筆土
    地贈與之意思表示，該信函於翌日送達被告，為被告所不爭
    執，已如前述，則原告所為撤銷系爭2 筆土地贈與之意思表
    示，於法無違。又贈與撤銷後，贈與人得依關於不當得利之
    規定，請求返還贈與物。無法律上之原因而受利益，致他人
    受損害者，應返還其利益。雖有法律上之原因，而其後已不
    存在者，亦同。民法第419 條第2 項、第179 條分別定有明
    文。本件原告既已對被告為撤銷系爭2 筆土地贈與之意思表
    示，則系爭2 筆土地仍登記為被告所有，即屬無法律上原因
    ，原告自得依民法第419 條第2 項、第179 條之規定，請求
    被告將系爭2 筆土地所有權移轉登記予原告。從而原告依不
    當得利之規定，請求被告將系爭2 筆土地所有權移轉登記予
    原告，為有理由，應予准許。
六、本件判決之基礎已臻明確，兩造其餘之攻擊防禦方法，均經
    斟酌，核與判決之結果不生影響，爰不一一論述，附此敘明
    。
七、訴訟費用負擔之依據：民事訴訟法第78條。
中    華    民    國    99    年    10    月    13    日
                  民事第二庭    法  官  楊昱辰
以上正本係照原本作成。
如對本判決上訴，須於判決送達後20日內向本院提出上訴狀。如
委任律師提起上訴者，應一併繳納上訴審裁判費。
中    華    民    國    99    年    10    月    13    日
                                書記官  李松坤

司法院資訊處製作；財團法人民間司法改革基金會備份。
